【裁判字號】    97,簡上,97
【裁判日期】    980914
【裁判案由】    給付貨款
【裁判全文】
臺灣高雄地方法院民事判決              97年度簡上字第97號
上  訴  人  甲○○
被上訴人    許鎮麟
上列當事人間請求給付貨款事件，上訴人對於民國96年10月23日
本院高雄簡易庭96年度雄簡字第2020號第一審判決提起上訴，本
院民國98年8 月19日言詞辯論終結，判決如下：
    主  文
上訴駁回。
第二審訴訟費用由上訴人負擔。
    事實及理由
一、被上訴人起訴主張：上訴人於民國94年間承攬訴外人乙○○
    坐落於高雄市○○街40-42 號房屋之增建工程，於施工中，
    因乙○○欲就地板、樓梯、騎樓、水磨及按摩浴缸等部份變
    更材料為大理石，上訴人乃將上開變更項目之工程轉包予被
    上訴人施作，上訴人並與被上訴人及乙○○達成三方協議，
    而由上訴人、被上訴人、乙○○等3 人共同約定上開施工項
    目之單價為：地板每坪新臺幣（下同）8,000 元，上訴人負
    擔1,500 元，乙○○補貼6,500 元，共計78.11 坪；樓梯每
    坪8,000 元，上訴人負擔5,000 元，乙○○補貼3, 000元，
    共計26.49 坪；騎樓每坪3,800 元，上訴人負擔1,500 元，
    乙○○補貼2,300 元，共計9.6 坪；水磨每坪45元，全數由
    乙○○補貼，共計808.94尺；按摩浴缸1 個6,000 元，由乙
    ○○補貼，合計上開施工項目之總金額共為915,682 元；並
    約定由乙○○將其應負擔之補貼金額651,667 元給付予上訴
    人後，再由上訴人給付其全部之915,682 元工程款（下稱系
    爭承攬協議契約或系爭契約）。詎乙○○業已給付上訴人上
    開應補貼之金額後，上訴人竟僅給付被上訴人70萬元，尚餘
    215,682 元迄未給付，爰依系爭契約之法律關係請求上訴人
    給付上開215,682 元之餘額等語。並聲明：上訴人應給付被
    上訴人215,682 元，及被上訴人向上訴人請款翌日之95年11
    月26日起至清償日止，按年息5%計算之利息。
二、上訴人於原審則以：兩造係約定地板及樓梯每坪6,000 元，
    水磨每尺40元，騎樓每坪3,600 元，按摩浴缸6,000 元，共
    計700, 518元，其已給付70萬元予被上訴人。又其承攬乙○
    ○之房屋增建工程，尚需負責支付處理沙、水泥、廢棄物清
    運及管理等費用，其中之差額是其應得之利潤，上訴人不得
    以其與乙○○間之約定價格對抗上訴人，被上訴人本件請求
    並無理由等語置辯。並聲明：駁回被上訴人之訴。
三、原審經審理結果，准被上訴人全部請求。
    上訴人不服提起上訴，於本院主張：其未曾與被上訴人及乙
    ○○達成系爭承攬協議契約之三方協議，其雖有將地板及樓
    梯部份轉包給被上訴人，但是被上訴人有虛報施工之坪數，
    至於其餘之騎樓、水磨、按摩浴缸等均是被上訴人與乙○○
    二人自己談的，其並未轉包給被上訴人施作，與其無關，被
    上訴人應自行向乙○○請求；其與乙○○於本院95年度建字
    第19號請求工程款事件達成之75萬元和解之和解範圍，並不
    包含系爭承攬協議契約之地板、樓梯、騎樓、水磨、按摩浴
    缸等部份在內；又被上訴人有盜用其所有之水泥、砂石行為
    ，並應給付其所支出之廢料清潔費用，合計共92,576元，上
    開金額其得主張扣除；另被上訴人於與其協商及原審審理中
    曾表示願意每坪給付其300 元做為報酬，以109.6 坪計算，
    共計32,850元，此部份之金額其亦得主張扣除等語。並於本
    院聲明：（一）原判決廢棄。（二）上開廢棄部分，被上訴
    人在第一審之訴駁回。
    被上訴人則否認上訴人主張之上開事實，及引用原審之主張
    做為抗辯。並於本院聲明：駁回上訴。
四、兩造不爭執及爭執事項：
（一）不爭執部分：
  １、上訴人承攬乙○○上開房屋之增建工程，並將其中之地板
      及樓梯部份（面積部份有爭執）轉包予被上訴人施作。
  ２、乙○○於上訴人施作其房屋增建工程，業已給付651,667
      元予上訴人，並就其他部份之工程款與乙○○於本院95年
      度建字第19號請求工程款事件調查中達成之75萬元和解之
      訴訟上和解。上訴人則已於94年12月5 日及94年11月16日
      分別給付被上訴人25萬元、45萬元，合計共70萬元。
（二）爭執部分：
      被上訴人請求上訴人給付本件款項是否有據？
五、被上訴人請求上訴人給付本件款項是否有據？
（一）上訴人是否曾與被上訴人及乙○○達成系爭承攬協議契約
      之三方協議？上訴人主張被上訴人之施工範圍有虛報坪數
      之情形是否有據？上訴人與乙○○於本院95年度建字第19
      號事件達成75萬元和解之和解範圍，是否包含系爭承攬協
      議契約之地板、樓梯、騎樓、水磨、按摩浴缸等部份在內
      ？
  (一)、就上開事項，上訴人雖主張其未曾與被上訴人及乙○○達
      成系爭承攬協議契約之三方協議，其雖有將地板及樓梯部
      份轉包給被上訴人，但是被上訴人有虛報施工坪數之情形
      ，至於其餘之騎樓、水磨、按摩浴缸等均是被上訴人與乙
      ○○二人自己談的，其並未轉包給被上訴人施作，與其無
      關，被上訴人應自行向乙○○請求，本院95年度建字第19
      號事件之和解範圍，並不包含系爭承攬協議契約之地板、
      樓梯、騎樓、水磨、按摩浴缸等部份在內云云。
  (二)、惟查：
  １、被上訴人於原審曾自認：「所有的東西是我們三人協議的
      ，但該退還的款... 。」等語（原審卷第37頁最後一行之
      被上訴人言詞辯論筆錄）
  ２、證人乙○○於本院審理中結證稱：「坪數部分我沒有減少
      ，完全按照上訴人提出的資料來算給他。地坪78.11 坪、
      樓梯26.49 坪、騎樓9.6 坪。」、「水磨部分我都是直接
      跟上訴人說，也是跟上訴人算錢。」、「（上訴人承包的
      工程費是否有全部給付上訴人？）上訴人開單多少我就給
      他多少，... 」、「六十五萬元是我補貼給上訴人的。水
      磨的錢我有給上訴人。」等語（本院卷第96頁以下之證人
      筆錄），並於原審證稱：其與兩造在其家中約定地板部分
      每坪8,000 元，其補貼被告（即上訴人）6,500 元，樓梯
      被應支付5,000 元，其再貼3,000 元，同樣是8,000 元，
      就追加部份，其已付款65萬元等語（見原審卷第36頁以下
      之證人筆錄）。乙○○於原審並提出計算式及上訴人收取
      65萬元之收據各1 紙為證（見原審卷第41、42頁），而乙
      ○○於原審所提出之計算式，並載明其就各施工項目補貼
      上訴人之單價為樓梯3,000 元、地板6,500 元、騎樓
      2,300 元、按摩浴缸6, 000元、水磨45元，共計651,667
      元。
  ３、上訴人於向業主乙○○起訴請求給付上開房屋工程款之本
      院95年度建字第19號事件中，其所提出之起訴狀後、95年
      4 月10日準備程序調查期日提出、95年7 月3 日民事呈報
      暨聲請傳證狀後等所附之追加部份之明細表（該卷第6 、
      33、66頁以下），均已明文記載單價為地板8,000 元，共
      78.11 坪；樓梯每坪8,000 元，共計26.4 9坪；騎樓每坪
      3,800 元，共計9.6 坪；水磨每坪45元，共計808.94尺；
      浴室6,000 元等語，並有兩造於本件各自所提出之上開95
      年7 月3 日民事呈報暨聲請傳證狀及後附之追加部份之明
      細表在卷可稽（本院卷第72、81頁以下），並經本院調取
      上開卷宗審閱無訛。
  ４、上訴人雖又主張其與乙○○於本院95年度建字第19號事件
      達成75萬元和解之和解範圍，並不包含系爭承攬協議契約
      之地板、樓梯、騎樓、水磨、按摩浴缸等部份在內，惟依
      上訴人於上開案件95年7 月3 日民事呈報暨聲請傳證狀後
      所附之應付未付工程計算明細表（該卷第68頁以下、本院
      卷第77、86頁），及95年7 月27日準備程序調查期日中之
      陳述（該卷第84頁以下之筆錄），均已載明及陳明其於該
      案所請求之範圍及金額係：「含上開工程項目在內之追加
      款1,71 1,830元－溢付款88,600元－減應退回之440, 764
      元，尚有應付未付工程款共1,182,466 元」等語；且其於
      與乙○○達成和解之上開案件95年10月30日準備程序調查
      期日中就乙○○之訴訟代理人要求：「已調解成立，本件
      工程款其餘廠商之請求均由原告（即上訴人）負責處理，
      被告（即乙○○）不負責」等語之意思表示，並表示：「
      同意被告（即乙○○）之請求」等語（該卷第104 頁以下
      之筆錄），故上訴人與乙○○達成之上開和解範圍包含系
      爭承攬協議契約之地板、樓梯、騎樓、水磨、按摩浴缸等
      部份，已甚明。
  ５、上訴人雖又主張被上訴人之施工範圍有虛報坪數之情形，
      惟為被上訴人所否認，上訴人自應舉證以實其說，就此上
      訴人雖提出其自己所制作之計算式為證（本院卷第101、
      140 頁以下），惟上開計算式係上訴人自行製作之私文書
      ，而為被上訴人否認其真正，依民事訴訟法第357條前段
      之規定，自應由上訴人證明其真正，然上訴人並未舉出其
      他具有公信力之證明為證，自無從據其所自行制作之上開
      私文書，而為有利於上訴人之認定。又縱認其此部份之抗
      辯屬實，因上訴人業於本院95年度建字第19號事件，將系
      爭承攬協議契約所約定之地板、樓梯、騎樓、水磨、按摩
      浴缸等部份，全部提出向乙○○請求，並與乙○○達成包
      含上開工程項目之和解，而由乙○○給付75萬元之和解金
      額，業見前述，並經證人乙○○證述屬實（見上開所述之
      證人證述部份）。上訴人既已就系爭地板、樓梯、騎樓、
      水磨、按摩浴缸等部份，與乙○○達成和解，並受領乙○
      ○給付之75萬元和解金額，而已向乙○○請求並受領系爭
      工程款，即不得再執被上訴人之施工範圍是有虛報坪數之
      情形為抗辯。
  ６、上訴人於原審雖提出其自行制作之購買石材明細表1 紙為
      憑，惟上開明細表係上訴人所自行製作之私文書，而為被
      上訴人否認其真正，依民事訴訟法第357 條前段之規定，
      自應由上訴人證明其真正，然上訴人並未舉出其他具有公
      信力之證明為證，亦無從據其所自行制作之上開私文書，
      而為有利於上訴人之認定。
  ７、又本件係因上訴人承攬乙○○之房屋增建工程施工中，雙
      方同意變更興建材料為價格較高之大理石，所產生之變更
      追加工程，故上訴人完成承攬契約後後是否有利可圖，自
      應依全部工程之施工成本、向乙○○收取之工程款金額、
      所支出之相關費用、工程是否有其他意外損失、減省原先
      材料之金額等項目綜合計算其盈虧，尚不得僅憑上訴人係
      轉包，即認其於原審抗辯之其與被上訴人係約定地板及樓
      梯每坪6,000 元，水磨每尺40元，騎樓每坪3,600 元，按
      摩浴缸6,000 元，共計700,518 元等屬實。
  (三)綜上證據，被上訴人主張之此部份事實，足認屬實，上訴人
    之抗辯，則不足採信。
（二）上訴人主張被上訴人有盜用其所有之水泥、砂石，並應給
      付其所支出之廢料清潔費用部份是否有據？
      上訴人雖主張被上訴人有盜用其所有之水泥、砂石，並應
      給付其所支出之廢料清潔費用，合計共92,576元（本院卷
      第62、79頁），上開金額其得主張扣除云云，惟為被上訴
      人所否認。
  １、按，「當事人主張有利於己之事實者，就其事實有舉證之
      責任。」，民事訴訟法第277 條前段定有明文。次按，「
      民事訴訟如係由原告主張權利者，應先由原告負舉證之責
      ，若原告先不能舉證，以證實自己主張之事實為真實，則
      被告就其抗辯事實即令不能舉證，或其所舉證據尚有疵累
      ，亦應駁回原告之請求。」，有最高法院17年上字第917
      號判例之要旨可參。再按，「原告於其所主張之起訴原因
      ，不能為相當之證明，而被告就其抗辯事實，已有相當之
      反證者，當然駁回原告之請求。」，亦有最高法院20年上
      字第2466號判例之要旨可資參照。依上開法條之規定及最
      高法院判例意旨之說明，本件被上訴人主張之上開事實，
      既為被上訴人所否認，自應由上訴人就上開其所主張之上
      開有利於己之事實負舉證之責任。
  ２、惟查，上訴人就其主張之上開事實均只空言主張，而並未
      就被上訴人究竟有何於何時、何地盜用其多少數量之水泥
      及砂石及僱工為廢料之清潔、水泥及砂石及廢料清潔費用
      之價格為何等請求權發之原因及事實為陳明，而僅泛言被
      上訴人有盜用及其已支出廢料清潔費用，且亦未提出已支
      出水泥、砂石廢料清潔費用等之收據、統一發票或人證等
      證據，以實其說，自不足以認定其主張之上開事實屬實。
      依上開舉證責任法條之規定及最高法院判例意旨之說明，
      即應為不利於上訴人之認定，故上訴人所主張之上開事實
      ，即不足以認定屬實。
（三）上訴人主張被上訴人曾答應每坪給付其300 元做為報酬，
      此部份之金額其亦得主張扣除是否有據？
      上訴人雖主張被上訴人於與其協商及原審理中曾答應每坪
      給付其300 元做為報酬，以109.6 坪計算，共計32,850元
      ，此部份金額其亦得主張扣除云云。惟查：
  １、按，「解釋意思表示，應探求當事人之真意，不得拘於所
      用之辭句」，民法第98定有明文。又「解釋當事人所立書
      據之真意，以當時之事實及其他一切證據資料為其判斷之
      標準，不能拘泥字面或截取書據中一二語，任意推解致失
      真意。」、「契約應以當事人立約當時之真意為準，而真
      意何在，又應以過去事實及其他一切證據資料為斷定之標
      準，不能拘泥文字致失真意。」，有最高法院19年上字第
      28號及19年上字第453 判例之要旨可參。
  ２、經查，通觀被上訴人於原審及本院調查審理中所提出之書
      狀、陳述及與上訴人之對話內容可知，被上訴人係於與上
      訴人發生本件工程款糾紛後，為與上訴人商談和解以便順
      利取得系爭工程款，乃向上訴人表示如被上訴人願意給付
      系爭工程款，其願意每坪給付上訴人300 元做為報酬，故
      其意思表示之真意係以被上訴人願意給付系爭工程款做為
      內容及附條件之意思表示，然上訴人則堅持表示必須收取
      系爭工程款總額5%之回扣始願意接受，致兩造並未達成協
      議，故兩造之意思表示並未合致、條件亦未成就甚明，上
      訴人之此部份主張，亦不足以採。
六、綜上所述，本件被上訴人依系爭契約之法律關係，請求被上
    訴人給付上開915,682 元總工程款金額，扣除被上訴人已給
    付之700,000 元後之215,68 2元餘額，及自請款翌日之94
    年11月26日起至清償日止，按年息5%計算之法定遲延利息，
    為有理由，應予准許。原審因而為被上訴人勝訴之判決，並
    依職權為假執行之宣告，即無不合，上訴意旨指摘原判決不
    當，求予廢棄改判，為無理由，應予駁回。
七、本件事證及法律關係已顯然，兩造之其他主張抗辯及證據即
    無另予審酌之必要，併予敘明。
八、據上論結，本件上訴為無理由，依民事訴訟法第436 條之11
    第3 項、第449 條第1 項、第78條，判決如主文。
中    華    民    國    98    年    9     月    14    日
                  民事第四庭  審判長法  官  林玉心
                                    法  官  楊淑珍
                                    法  官  郭文通
正本係照原本作成。
本判決不得上訴。
中    華    民    國    98    年    9     月    14    日
                                    書記官  卓榮杰


司法院資訊處製作；財團法人民間司法改革基金會備份。
